【裁判字號】    99,消債更,141
【裁判日期】    991109
【裁判案由】    更生事件
【裁判全文】
臺灣板橋地方法院民事裁定           99年度消債更字第141號
聲  請  人  甲○○
代  理  人  高雪琴律師
上列當事人因消費者債務清理事件聲請更生，本院裁定如下：
    主  文
聲請駁回。
聲請程序費用由聲請人負擔。
    理  由
一、本件聲請意旨略以：聲請人因有不能清償債務之情事，目前
    債務總金額約新臺幣（下同）1,043,997 元，於消費者債務
    清理條例（下稱消債條例）施行前，曾以書面與最大債權金
    融機構即渣打國際商業銀行股份有限公司（下稱渣打銀行，
    原新竹國際商業銀行）達成協商。惟聲請人每月薪資收入約
    20,120元，而聲請人之配偶陳發球長年失業，扣除每月協商
    還款金額12,773元後，已無法維持最低生活及負擔一名未成
    年子女扶養費用，實有不可歸責於己之事由，致履行顯有重
    大困難，且其無擔保或無優先權之債務總額未逾1,200 萬元
    ，復未經法院裁定開始清算程序或宣告破產，爰依法聲請更
     生等語。
二、按債務人與金融機構協商成立者，不得聲請更生或清算，但
    因不可歸責於己之事由，致履行顯有重大困難者，不在此限
    ；本條例施行前，債務人依金融主管機關協調成立之中華民
    國銀行公會會員辦理消費金融案件無擔保債務協商機制與金
    融機構成立之協商，準用前項之規定，消債條例第151 條第
    5 項、第6 項分別定有明文。此項意旨乃在避免債務人任意
    毀諾已成立之債務清償方案，濫用更生或清算之裁判上債務
    清理程序。蓋債務人於協商成立後，應秉持誠信履行所約定
    之還款條件，如認該清償方案履行有其他不適當之情形，自
    仍應再循協商途徑以資解決。是債務清償方案成立後，僅於
    其後發生情事變更，在清償期間收入或收益不如預期，致該
    方案履行困難甚或履行不能，因不可歸責於己之事由，始能
    聲請更生或清算。而所謂不可歸責於己之事由，係指出於非
    己身所能控制之自然力或其他人為事由，具有猝然性而不能
    預知，非人力所能參與或所能阻止，而陷於不能履行承諾償
    還自己之債務者而言。次按債務人不能清償債務或有不能清
    償之虞者，得依本條例所定更生或清算程序，清理其債務，
    消債條例第3 條亦定有明文。所謂「不能清償債務或有不能
    清償之虞者」，係指債務人欠缺清償能力，對於已屆清償期
    ，且已受請求之債務之全部或主要部分，客觀上可預見其為
    一般且繼續的不能清償之財產狀態之謂。而清償能力係由財
    產、信用、勞力三者構成，雖無足夠財產，如有良好之信用
    、優良之技術或持續不斷之勞力，即屬有清償債務之可能。
    又聲請更生或清算不合程式或不備其他要件者，法院應以裁
    定駁回之，但其情形可以補正者，法院應定期間先命補正，
    復為消債條例第8 條所明定。
三、查本件聲請人前於消債條例施行前，曾依照中華民國銀行公
    會會員辦理消費金融案件無擔保債務協商機制，與最大債權
    金融機構渣打銀行達成協商，約定聲請人自95年6 月起，分
    120 期，利率0%，每月清償12,773元，依各債權銀行債權金
    額比例清償各項債務，至全部清償為止，然聲請人僅繳納2
    期，履行債務至95年7 月後毀諾等情。業據渣打銀行向本院
    陳報明確，並提出協議書、無擔保債務還款計畫等件影本各
    1 份為證，且觀諸聲請人提出之財團法人金融聯合徵信中心
    債權人清冊中「是否曾參與銀行公會債務協商」欄註記「Y
    」一節亦明。準此，本件聲請人依上開協商機制與最大債權
    金融機構協商成立後，再向本院聲請更生，尚須符合「不可
    歸責於己之事由致履行顯有重大困難」之要件，方為適法。
    經查：
(一)、聲請人固主張其與配偶陳發球皆為緬甸華僑，不諳臺灣法律
    ，且其每月收入約20,120元，扣除每月協商還款金額後，已
    無法維持最低基本生活云云，然聲請人係基於自由意志而與
    最大債權銀行達成協商，無論其同意之原因為何，即應受該
    成立之協議所拘束。且聲請人於協商之際，對其自身之收入
    、家庭收支情形均應知之綦詳，其衡量經濟狀況及償債能力
    ，猶簽署協商協議書，理應就籌措資金來源已妥為規劃，甚
    或有其他收入，自應本諸誠信原則依約履行。倘聲請人認該
    協商方案履行有其他不適當情形，自仍應再循協商途徑謀求
    解決，而非任意選擇毀諾。再參酌聲請人之綜合所得稅各類
    所得資料清單，其95年度之年收入為289,265 元（平均月收
    入24,105元），96年度之年收入為369,218 元（平均月收入
    30,768元），足見其年收入並無遽減反而於96年度明顯增加
    ；又依聲請人之勞工保險被保險人投保資料表所示，可知其
    於92年8 月1 日至95年6 月30日間係任職於百能工業股份有
    限公司，投保薪資為22,800元，自95年7 月1 日起迄今，投
    保薪資則調高為25,200元，可徵聲請人自95年4 月協商成立
    至95年7 月毀諾之際，其工作並無變動。是聲請人於協商成
    立後並未有何情事變更之情事存在，則其執上開事由而逕向
    本院聲請更生，非有理由。
(二)、聲請人復主張其係全戶唯一收入來源，因其配偶陳發球為中
    高齡且長年失業，致履行債務顯有重大困難等語，經查，陳
    發球自94年3 月1 日起即自昆協塑膠工業有限公司退保，其
    後並無投保資料，此有陳發球之勞工保險被保險人投保資料
    表在卷可稽，則縱認聲請人所稱其配偶失業乙事屬實，惟此
    乃聲請人於協商時即已知悉之事實，自無從認為該原因係使
    聲請人事後毀諾之原因。又觀諸聲請人所提之2 紙診斷證明
    書，並無法證明陳發球無工作能力，佐以陳發球現年為52歲
    ，此有戶籍謄本1 件在卷可參，未據聲請人提出陳發球無謀
    生能力之證明文件，則殊難認定陳發球有無法維持生活而有
    受扶養之事實存在。聲請人雖又主張其須扶養一名未成年子
    女乙節，惟此亦為聲請人於協商之際即已存在之事實，況聲
    請人之子陳松林於98年度有薪資收入89,389元，此觀聲請人
    之98年度綜合所得稅結算申報所得資料參考清單即明，足見
    陳松林現年雖僅17歲且尚在學，惟其可工讀以減輕聲請人之
    負擔。是聲請人以上開事由據為其無法履行協商條件之不可
    歸責於己事由，並無可採。
(三)、另聲請人現年近47歲，其屆法定退休年齡尚得工作18年，每
    月復有穩定薪資收入，倘其願意繼續勤勉工作，當可逐月清
    償其所積欠之債務，客觀上尚難認其有何不能清償債務或有
    不能清償之虞之情事存在。是以，本件更生之聲請，亦不符
    合消債條例第3 條所定之要件。
四、綜上所述，本件聲請人於協商時盱衡自身之經濟狀況而簽立
    協議書，自應依協議條款履行債務，且所述聲請更生之理由
    ，並不具備不可歸責於己之事由，致履行顯有重大困難之要
    件。復經本院審酌聲請人目前之家庭收入、勞動能力，與其
    所負債務金額狀況，認無「不能清償債務或有不能清償之虞
    」情事存在。是其聲請更生，於法未合，且該欠缺又無從補
    正，應予駁回，爰裁定如主文。
五、另銀行公會針對95年度銀行公會協商案件已毀諾之客戶，業
    已決議可申請「個別協商一致性方案」，即由最大無擔保債
    權銀行依據前置協商清償方案之精神和原則，與債務人重新
    協商議訂符合債務人繳款能力之月付款金額，該方案最長為
    180 期，利率最低為0%。是聲請人如認原清償協議之金額、
    利率、期數有調整之必要，或確有短暫經濟上困難之情事，
    自仍得與最大無擔保債權銀行再行協商調整，而無任意選擇
    毀諾聲請更生之理。至於所繳納郵務送達費2,380 元，則待
    本件更生聲請事件確定後，如尚有剩餘郵資餘額，再予檢還
    聲請人，附此敘明。
中    華    民    國    99    年    11    月    9     日
                  民事第三庭    法  官  邱育佩
以上正本係照原本作成。
如不服本裁定應於送達後10日內向本院提出抗告狀，並繳納抗告
費新臺幣1,000 元。
中    華    民    國    99    年    11    月    9     日
                                書記官  彭麗紅

司法院資訊處製作；財團法人民間司法改革基金會備份。
